【裁判字號】    97,家聲,91
【裁判日期】    971124
【裁判案由】    變更子女姓氏
【裁判全文】
臺灣花蓮地方法院民事裁定              97年度家聲字第91號
聲  請  人  乙○○
相  對  人  丙○○
相  對  人  甲○○
上列當事人聲請變更子女姓氏事件，本院裁定如下：
    主    文
准乙○○（女，民國○○年○月○○日生，身分證統一編號：Ｚ00000
0000號）之姓氏變更為「張」姓。
程序費用由聲請人負擔。
    理    由
一、聲請意旨略以：聲請人乙○○（女，民國○○年○月○○日生，
    身分證統一編號：Ｚ000000000號）之生母甲○○與生父丙
    ○○已於民國68年11月3日死亡，生母甲○○為阿美族原住
    民，阿美族原住民社會為母系社會，生母甲○○已年邁，有
    原住民保留地欲贈與聲請人，如不改姓，無由辦理土地過戶
    事宜，為此聲請變更為母姓「張」等語。
二、按有下列各款情形之一，且有事實足認子女之姓氏對其有不
    利之影響時，父母之一方或子女得請求法院宣告變更子女之
    姓氏為父姓或母姓：一、父母離婚者。二、父母之一方或雙
    方死亡者。三、父母之一方或雙方生死不明滿三年者。四、
    父母之一方曾有或現有未盡扶養義務滿二年者，民法第1059
    條第5項定有明文。
三、經查：依民法前揭規定可認，凡有事實足認該子女原從之姓
    氏，對於該子女人格成長或繼嗣、財產、名譽、自尊、親情
    互動等有明顯不利之影響或背離民間習慣（如招贅婚之從母
    姓的習慣等）者，宜使其在合乎上列規定之要件下，仍有更
    易其姓氏之機會，以保障子女人格權之行使及兼顧長期負擔
    扶養義務之一方的權益。查本件聲請人所主張之上開事實，
    業據聲請人所提戶籍謄本在卷可稽，堪信為真實。然依民法
    第1059條第5項所規定之「有事實足認子女之姓氏對其有不
    利之影響」，其法條規定較為抽象，故實質內容必須透過解
    釋予以補充，而民法規範父母子女間之法律關係，向以追求
    與維護子女之最佳利益為最優先考量，藉以實現憲法保障子
    女人格權益之價值，此為司法院大法官釋字第365號、第587
    號解釋理由書所闡述，亦為近來民法親屬編修法時所遵循，
    至於如何以子女最佳利益為考量，必須綜合家庭狀況、親權
    行使、子女人格成長等整體情狀予以審酌，如認變更姓氏對
    子女為最有利時，相對而言，原姓氏對子女自屬有不利之影
    響，乃為當然。另查，姓氏屬姓名權而為人格權之一部分，
    具有社會人格之可辯識性，除與身分安定及交易安全有關外
    ，尚有家族制度之表徵，因此始賦予父母選擇權，惟因應情
    勢變更，倘有事實足認子女之姓氏對其有不利之影響時，父
    母之一方或子女自得請求法院宣告變更子女之姓氏為父姓或
    母姓。因此，本院審酌上情，考量聲請人之生母為阿美族原
    住民，為尊重阿美族原住民之母系社會文化與其信仰，且聲
    請人之生父已死亡，可認聲請人若變更為其母親之姓氏將符
    合其生活現況，對其亦較為有利，反之，若保留原來姓氏對
    聲請人則顯然有不利之影響，故聲請人之請求核與前揭法律
    規定尚無不合，爰裁定如主文所示。
五、據上論結，爰依非訟事件法第21條第1項前段，裁定如主文
    。
中    華    民    國    97    年    11    月    24    日
                  家事法庭      法  官  沈士亮
以上正本係照原本作成。
如對本裁定抗告，須於裁定送達後10日之不變期間內，向本院提
出抗告狀，並繳納抗告費新臺幣1,000元。
中    華    民    國    97    年    11    月    25    日
                                書記官  陳景源                                                                                                                   E


司法院資訊處製作；財團法人民間司法改革基金會備份。
